【裁判字號】    97,訴,366
【裁判日期】    980320
【裁判案由】    返還價金等
【裁判全文】
臺灣雲林地方法院民事判決               97年度訴字第366號
原      告
即反訴被告  乙○○
訴訟代理人  林再輝  律師
被      告
即反訴原告  甲○○
訴訟代理人  陳  鎮  律師
上列當事人間請求返還價金等事件，本院於民國98年3 月20日言
詞辯論終結，判決如下：
    主      文
原告之訴及假執行之聲請均駁回。
反訴被告應於反訴原告將座落雲林縣虎尾鎮○○段五○四地號，
面積一九二‧一五平方公尺土地全部交付反訴被告管領之同時，
給付反訴原告新台幣貳拾玖萬元。
反訴原告其餘之訴駁回。
本訴及反訴訴訟費用（含證人旅費）新台幣萬伍仟肆佰柒拾捌
元均由原告即反訴被告負擔。
本判決第二項於反訴原告以新台幣壹拾萬元供擔保後，得假執行
，但反訴被告如以新台幣貳拾玖萬元供擔保，得免為假執行。
反訴原告其餘假執行之聲請駁回。
    事實及理由
壹、本訴部分：
  一原告主張：
    (一)伊於民國96年3 月2 日以新台幣（下同）1,847,580 元向
      被告購買座落雲林縣虎尾鎮○○段504 地號，地目建，面
      積192.15平方公尺土地（下稱系爭土地）全部。雙方約明
      29萬元尾款交付時，被告應將系爭土地鑑界交付予伊，如
      有發現被他人占用情形，概由被告負責排除。被告如不依
      約履行，除應將伊已付價款如數退還外，另應給付伊同額
      款項以資賠償，同年5 月8 日雙方會同鑑界時發現系爭土
      地北側部分面積為他人之建物所占用，經伊於97年4 月9
      日以存證信函催促被告儘速處理，並完整交付系爭土地，
      惟被告置若未聞。伊迫不得已乃於同年6 月24日以存證信
      函通知被告解約，並請其返還已付價金1,557,580 元【計
      算式：1,847,580 －290,000 ＝1,557,580 】及依約賠償
      同額款項，合計3,114,560 元【計算式：1,557,580 ×2
      ＝3,114,560 】，詎被告迄仍遲未履行，爰依民法第259
      條第1 項第1 款規定及系爭土地買賣契約第10條第2 項約
      定提起本訴。
    (二)聲明：被告應給付伊上揭金額，並自起訴狀繕本送達之翌
      日起至清償日止，按年利率5%計算之利息；及為以供擔保
      為條件之假執行宣告。
  二被告則以：
    (一)鑑界完成後，訴外人陳坤城才在系爭土地北側土地上建築
      鐵皮屋，故伊交付系爭土地時，系爭土地並未被他人占用
      ，伊並無違約情事，原告主張解約，要無理由；且系爭土
      地現被人占用之面積僅2 平方公尺，原告主張解約亦有失
      公平等語為辯。
    (二)聲明：駁回原告之訴。
貳、反訴部分：
  一反訴原告主張：
    (一)伊已將系爭土地所有權移轉登記予反訴被告所指定之第三
      人余清雄，並依約完成鑑界及交付等手續，反訴被告自應
      給付系爭土地尾款29萬元，詎經伊於97年8 月13日以存證
      信函催告反訴被告履行，迄仍未獲置理，爰依買賣法律關
      係提起本件反訴。
    (二)聲明：反訴被告應給付伊上揭金額並自反訴起訴狀繕本送
      達之翌日起至清償日止，依週年利率5%計算之利息；及為
      以供擔保為條件之假執行宣告。
  二反訴被告則辯稱：
    (一)系爭土地除已辦理所有權移轉登記外，雙方迄未辦理點交
      事宜，而依雲林縣虎尾地事務所97年11月21日土地複丈成
      果圖（即附圖）編號Ａ所示，系爭土地現仍為訴外人陳坤
      城之鐵皮車庫占用2 平方公尺，反訴原告迄未將之排除，
      經其於97年6 月24日以存證信函通知解約在案，反訴原告
      再據系爭土地買賣契約請求伊給付29萬元尾款，自無理由
      。況系爭土地買賣契約縱仍有效，依合約第8 條約定，反
      訴原告在未清理第三人占用糾紛前，伊亦得拒絕給付尾款
      。再者，鈞院若認為伊解約有失公平，伊主張系爭土地買
      賣價金應酌減29萬元，經減價後，反訴原告亦無價金債權
      可資主張及請求。
    (二)聲明：反訴原告之訴駁回；如受不利判決，願供擔保請准
      免為假執行之宣告。
、程序方面：
    按「被告於言詞辯論終結前，得在本訴繫屬之法院，對於原
    告及就訴訟標的必須合一確定之人提起反訴」、「反訴之標
    的，如專屬他法院管轄，或與本訴之標的及其防禦方法不相
    牽連者，不得提起。」民事訴訟法第259 條、第260 條第1
    項定有明文。而所謂反訴之標的與本訴之標的及其防禦方法
    有牽連關係者，乃指反訴標的之法律關係與本訴標的之法律
    關係兩者之間，或反訴標的之法律關係與本訴被告作為防禦
    方法所主張之法律關係兩者之間，有牽連關係而言。即舉凡
    本訴標的之法律關係或作為防禦方法所主張之法律關係，與
    反訴標的之法律關係同一，或當事人雙方所主張之權利，由
    同一法律關係發生，或本訴標的之法律關係發生之原因，與
    反訴標的之法律關係發生之原因，其主要部分相同，均可認
    兩者間有牽連關係（最高法院70年度台抗字第522 號判決參
    照）。本件原告於97年8 月25日以被告未依買賣合約交付系
    爭土地，其已於97年6 月24日發函解約，爰依民法第259 條
    規定及系爭土地買賣合約第10條第2 項約定，請求被告返還
    其所付價金1,557,580 元及給付同額賠償款事由起訴後，被
    告嗣於本訴繫屬中之98年1 月15日，以其未違約，並已交付
    系爭土地為由，向本院提起反訴，依系爭土地買賣合約，請
    求原告給付尾款29萬元。是本訴部分與反訴部分之請求，均
    係本於有無違反系爭土地買賣合約事由，而主張契約上及法
    律上之權利，亦即當事人雙方所主張訴訟標的之法律關係及
    作為攻擊、防禦方法所主張之事項，係由同一法律關係所發
    生，應可認反訴標的之法律關係與本訴標的之法律關係兩者
    之間有牽連關係，揆諸前開規定及說明，被告於本件本訴繫
    屬中提起反訴，於法相合，應予准許，合先敘明。
肆、兩造不爭執之事實：
  一96年3 月2 日本訴被告將系爭土地以總價1,847,580 元售予
    本訴原告；雙方並約定，本訴被告應將系爭土地鑑界交付予
    本訴原告，如有發現為他人占用情形，概由本訴被告負責排
    除。本訴被告如不依約履行，應將已收價款如數退還，另給
    付與所收價款同額之賠償金，雙邊立有不動產買賣契約書為
    憑（見卷內第9 －14頁）。
  二本訴被告雖已將系爭土地所有權辦理移登記予本訴原告所指
    定之第三人余清雄；惟系爭土地內如附圖（即雲林縣虎尾地
    事務所97年11月21日土地複丈成果圖）編號Ａ所示位置，現
    仍為訴外人陳坤城之鐵皮車庫占用2 平方公尺。
  三系爭土地買賣價款，本訴原告尚有29萬元尾款未付。
  四97年4 月9 日本訴原告以虎尾郵局第182 號存證信函催促被
    告排除系爭土地為第三人占用部分；同年6 月24日本訴原告
    以本訴被告未依約排除系爭土地為第三人占用部分及履行點
    交系爭土地事宜，再以虎尾郵局第286 號存證信函向本訴被
    告表示解除系爭土地買賣契約，並請求本訴被告應返還已受
    領之價金及賠償同額違約金，共計3,114,560 元。
伍、得心證之理由：
    本案爭執點在於：(一)本訴被告是否已將系爭土地交付本訴原
    告？本訴原告得否解除系爭土地買賣契約，並請求本訴被告
    返還已付價金及給付同額違約金？(二)反訴原告請求反訴被告
    給付買賣系爭土地尾款29萬元有無理由？茲逐點析述如下：
  一本訴被告是否已將系爭土地交付本訴原告？本訴原告得否解
    除系爭土地買賣契約，並請求本訴被告返還已付價金及給付
    同額違約金？
    (一)按物之出賣人，負交付其物於買受人，並使其取得該物所
      有權之義務，民法第348 條第1 項條定有明文。所謂交付
      其物於買受人，即移轉其物之占有於買受人之謂（最高法
      院47年度台上字第511 號判例要旨參照）。次按當事人主
      張有利於己之事實者，就其事實有舉證之責任；民事訴訟
      法第277 條亦有明文。又契約成立後，債務人有依契約內
      容而為履行之義務；是主張法律關係存在之當事人，僅須
      就該法律關係發生所須具備之特別要件，負舉證之責任，
      至於他造主張有利於己之事實，應由他造舉證證明。換言
      之，原告就其所主張發生原因之事實，固有舉證之責任，
      若被告自認此項事實而主張該債權已因清償、抵銷或其他
      原因而消滅，則此清償、抵銷或其他原因之事實，應由被
      告負舉證之責任（最高法院48年台上字第887 號判例及同
      院28年度上字第1920號判例參照）。
      1.本訴原告主張：其於96年3 月2 日向本訴被告購買系爭
        土地乙節，已為本訴被告所不爭執，則依上揭規定，本
        訴被告自負有將系爭土地交付本訴原告之義務。本訴被
        告雖辯稱其已將系爭土地交付云云，然為本訴原告所否
        認，本訴被告就其所辯已交付土地情節並未能舉證以明
        ，自難信其所辯為真。
      2.其次，系爭土地內如附圖編號Ａ所示位置，現仍為訴外
        人陳坤城之鐵皮車庫占用2 平方公尺之事實，復為兩造
        所不爭執。是綜上各情以觀，本訴原告主張：本訴被告
        尚未將系爭土地交付乙節，堪可採信。
      3.又土地所有權與土地占有並非不能分離，且出賣人出賣
        標的物，本不以現占有其物為必要。職是本訴原告縱曾
        將系爭土地委託仲介公司代為出售，亦難憑此即認定本
        訴被告已將系爭土地交付本訴原告，故而本訴被告辯稱
        ：原告曾將系爭土地委託仲介銷售，顯見土地業已交付
        云云，依上所言，亦無可採，附此敘明。
    (二)又按「契約當事人之一方遲延給付者，他方當事人得定~s2;相
      當期限~s1;催告其履行，如於期限內不履行時，得解除其契約
      。」民法第254 條固有明文。惟給付無確定期限者，債務
      人於債權人得請求給付時，經其催告而未為給付，自受催
      告時起負遲延責任，亦為同法第229 條第2 項前段所明定
      。換言之，在給付無確定期限之情形，須契約當事人之一
      方經他方催告給付而不為給付，方屬遲延給付，此際須經
      他方當事人再定相當期限，催告其履行而不履行，他方始
      得解除其契約。又債務人是否已陷於給付遲延，則須斟酌
      債權人所催告之履行期是否相當。如該項債務於客觀上之
      通常情形，於債權人催告所定之履行期已處於得為履行之
      狀態，始得認為相當，惟如此解釋始符合債務履行之誠信
      原則及債權行使之權利濫用禁止原則。
      1.查，兩造就系爭土地交付時期，僅約定：「本買賣標的
        物之移轉占有，甲乙雙方約定甲方（按指原告）將尾款
        給付乙方（按指被告）時，以現場點交方式為之…。本
        買賣之不動產未點交前，如有第三人占有使用…，概由
        乙方負責排除…，不應使甲方遭受累損，俾使甲方完整
        取得。」等語（見買賣合約書第9 條），由上觀之，被
        告所負交付土地（含排除他人占用）之義務，為不定期
        債務，揆諸前揭規定，應於經原告催告而未為給付，始
        自催告時起負遲延責任，於遲延給付後，再經原告定相
        當期限催告其履行，如於期限內不履行時，原告始得解
        除契約。
      2.次查，原告主張：96年5 月8 日雙方會同鑑界時發現系
        爭土地北側部分面積為他人之建物所占用，其即再三催
        促被告儘速處理排除乙節，為被告所不爭執，則依前揭
        規定，被告逾期仍未履行交付土地（含排除他人占用）
        義務，自應負遲延責任。
      3.又查，原告於97年4 月9 日發函催促被告應於10日內履
        行交付土地（含排除他人占用）義務，否則其將解除契
        約；同年6 月24日原告以被告未履行上揭義務，再發函
        向被告表示解除系爭土地買賣契約各情，固有原告提出
        且為被告不爭執虎尾郵局第182 號及286 號存證信函各
        1 份在卷可稽。惟請求排除侵害所有（或占有）物，由
        起訴至執行終結，以現今司法實務工作量之龐雜，實非
        二、三個月短期可蹴，而原告致被告之催告函中亦僅定
        10日之期限，即要求被告辦竣上開交付土地（含排除他
        人占用）事宜，揆諸實際，勢所難能，是其所定履行期
        限，顯不相當，自不能藉此而謂系爭土地買賣契約業已
        合法解除。至原告雖再以本案起訴狀繕本催告被告應於
        收受送達後10日內儘速排除第三人對系爭土地之占有使
        用，亦不能以此即認前揭解除權要件之欠缺業已補正，
        而已發生解約效力，附此敘明。
      4.承上，本訴原告以兩造間之買賣契約經其解除，爰依民
        法第259 條第1 項第1 款規定及系爭土地買賣契約第10
        條第2 項約定，請求被告應給付伊3,114,560 元及法定
        遲延息，要無理由，應予駁回。
  二反訴原告請求反訴被告給付買賣系爭土地尾款29萬元有無理
    由？
    再按買賣為雙務契約，買受人對於出賣人有交付約定價金之
    義務，出賣人對買受人則負交付標的物及使其取得所有權之
    義務，此項互負之義務有對價關係。當事人之任何一方，如
    無先為給付之義務，於他方未為對待給付前，均得拒絕自己
    之給付，此觀民法第348 條第1 項、第367 條及第264 條第
    1 項之規定自明。其次，同法第354 條有關物之瑕疵擔保規
    定，原則上固於危險移轉後始有適用。但出賣人既有給付無
    瑕疵物之義務，買受人亦有拒絕受領瑕疵物之權利，在特定
    物之買賣，該為買賣標的之特定物於危險移轉前，倘已有明
    顯之瑕疵，如經買受人催告出賣人補正，出賣人仍不為補正
    時，應解為買受人得拒絕給付相當之價金，以免往後之法律
    關係趨於複雜，損及買受人之權益（最高法院91年度台上字
    第1315號、89年度台上字第1085號、86年度台上字第2808號
    、84年度台上字第169 號裁判要旨可參）。準此，出賣人對
    於買受人請求履行因買賣契約所負之債務，倘其未履行交付
    標的物及使買受人取得標的物所有權之義務，買受人復無先
    為給付之義務，買受人即得拒絕付清價金，於裁判上援用此
    項抗辯時，出賣人如不能證明自己已為對待給付或已提出對
    待給付，法院即應為出賣人提出對待給付時，買受人應向出
    賣人為給付之判決，不得僅命買受人為給付，而置出賣人之
    對待給付於不顧。另按買賣因物有瑕疵，而出賣人依前五條
    之規定，應負擔保之責者，買受人得解除其契約或請求減少
    其價金，民法第359 條前段固有明定；惟買受人因物有瑕疵
    ，而得解除契約或請求減少價金者，其解除權或請求權，於
    買受人依第356 條規定為通知後六個月間不行使而消滅，同
    法第365 條第1 項亦有明文。又此項減少價金請求權之行使
    ，僅須由買受人向出賣人以意思表示為之為已足，無庸以訴
    之方式向法院請求准許其減少價金。且前項請求權之六個月
    存續期間係屬無時效性質之法定期間，買受人之減少價金請
    求權已否因該期間之經過而消滅，法院無待當事人之主張或
    抗辯，亦應依職權予以調查審認，以為判斷之依據。
    1.查，本件為買賣土地之契約，反訴被告（買受人）一方固
      負有給付價金之義務，反訴原告（出賣人）之一方則負有
      移轉產權及交付土地之義務，其為雙務契約，應無疑義，
      故除契約另有約定一造先有給付之義務外，該「移轉產權
      及交付土地」與「給付價金」之對待給付應同時履行。
    2.次查，系爭土地買賣尾款交付時間，雙方約明於反訴原告
      （即出賣人）移轉系爭土地占有時，在點交現場為之乙節
      ，有兩造不爭執之不動產買賣契約書第9 條可稽；另系爭
      土地內如附圖編號Ａ所示位置，現為訴外人陳坤城之鐵皮
      車庫占用2 平方公尺，致兩造迄仍未辦理系爭土地交付事
      宜，亦詳如上述，是反訴被告抗辯稱：「在反訴原告未清
      理第三人占用糾紛前，其亦得拒絕給付尾款」乙節，即屬
      有據。
    3.又查，反訴被告（即買受人）於97年4 月9 日即以虎尾郵
      局第182 號存證信函通知反訴原告（即出賣人）系爭土地
      北側部分面積遭訴外人陳坤城之鐵皮車庫占用，並催促其
      應儘速排除，俾便進行點交等情，向為兩造所不爭執。惟
      反訴被告於知悉上開情事後，曾否於97年10月9 日前（即
      其寄交虎尾郵局第182 號存證信函後6 個月內）向反訴原
      告表示減少系爭土地買賣價金29萬元此部分事實，迄未舉
      證俾供本院審認。職是，反訴被告於98年3 月6 日本案言
      詞辯論時，辯稱：縱認其解約有失公平，系爭土地買賣價
      金亦應酌減29萬元，經減價後，反訴原告即無29萬元價金
      債權可資主張及請求云云，即無可取。
    4.綜上，兩造間就系爭土地締有買賣契約，反訴被告迄未付
      清買賣尾款29萬元，則反訴原告依據兩造間之買賣契約，
      請求反訴被告應給付上開金額，為有理由，應予准許。另
      因反訴原告亦尚未交付系爭土地，經反訴被告提出同時履
      行抗辯主張，本院應為反訴原告提出對待給付（即交付座
      落雲林縣虎尾鎮○○段504 地號，面積192.15平方公尺土
      地全部與反訴被告）時，反訴被告即應向反訴原告給付上
      開款項之判決。
  三綜上所述，原告主張被告遲未依約將系爭土地北側為第三人
    占用部分排除，以利辦理點交事宜，其已依法解除買賣契約
    ，爰依同法第259 條第1 項第1 款規定及系爭土地買賣契約
    第10條第2 項約定，請求被告應給付伊3,114,560 元及法定
    遲延息，俱無可採，應予駁回。另反訴原告依系爭土地買賣
    合約，請求反訴被告給付買賣尾款29萬元，則屬有理，應予
    准許；至反訴原告請求反訴被告就上開金額支付法定遲延息
    部分，因反訴原告亦尚未交付系爭土地，反訴被告享有同時
    履行抗辯權，且已行使此抗辯權，自不發生遲延責任之問題
    ，從而，反訴原告就遲延息此部分請求，即無理由，應予駁
    回。
  四假執行之宣告：
    (一)本訴部分：原告之訴既經駁回，其假執行之聲請亦失所附
      麗，併予以駁回。
    (二)反訴部分：兩造均陳明願供擔保，聲請宣告假執行或免為
      假執行，經核反訴原告勝訴部份，合於法律規定，爰分別
      酌定相當之擔保金額宣告之；至反訴原告其餘假執行之聲
      請，因訴之駁回而失所依據，不予准許。
  五本件判決基礎已臻明確，兩造其餘之攻擊防禦方法及訴訟資
    料經本院斟酌後，核與判決不生影響，無一一論述之必要，
    併予敘明。
陸、據上論結，本件原告之訴為無理由，反訴原告之訴為一部有
    理由、一部無理由，依民事訴訟法第78條、第79條、第390
    條第2 項、第392 條第2 項，判決如主文。
中    華    民    國    98    年    3     月    20    日
                  民事第一庭    法  官  蔣得忠
以上正本係照原本作成
如對本判決上訴，須於判決送達後廿日內向本院提出上訴狀
中    華    民    國    98    年    3     月    20    日
                                書記官  賴成育


司法院資訊處製作；財團法人民間司法改革基金會備份。
